【裁判字號】    89,訴,1982
【裁判日期】    900413
【裁判案由】    商業會計法等
【裁判全文】
臺灣板橋地方法院刑事判決                        八十九年度訴字第一九八二號
    公  訴  人  臺灣板橋地方法院檢察署檢察官
    被      告  乙○○
                丙○○
    右  二  人
    選任辯護人  姜鈺君
    被      告  丁○○
右列被告因商業會計法等案件，經檢察官提起公訴（八十八年度偵字第一四八一八號
 、九十年度偵字第五四九號），本院判決如左：
    主  文
乙○○連續商業負責人以明知為不實之事項而填製會計憑證，免刑；又公司負責人，
為納稅義務人以不正當方法逃漏稅捐，免刑；又公司負責人，為納稅義務人以不正當
方法逃漏稅捐，免刑。
丙○○、丁○○共同幫助納稅義務人以不正當方法逃漏稅捐，均免刑。
    事  實
一、乙○○係設於臺北縣新莊市○○路六六Ｏ巷二十六號之納稅義務人玉山事務用品
    有限公司（以下稱玉山公司）之負責人，亦為商業會計法所稱之商業負責人，並
    係以製作各類所得扣繳憑單及玉山公司之營利事業所得稅結算申報書為其附隨業
    務之人。詎乙○○明知丁○○於民國八十四年、八十五年間，並未在玉山公司任
    職及支領薪資，竟意圖以虛列員工薪資增加成本之不正方法，逃漏該公司應納之
    營利事業所得稅，於八十三年下旬間某日，委請丙○○代覓人頭報稅，丙○○遂
    與丁○○共同基於幫助納稅義務人玉山公司逃漏稅捐之犯意聯絡，以新台幣（下
    同）一萬一千元之代價，由丙○○在桃園縣龜山鄉舊路村大埔二十三之四號長庚
    高爾夫球場內購得丁○○之國民身分證影本一份，再交予乙○○。乙○○基於製
    作不實會計憑證之概括犯意，先後於八十五年三月間、八十六年三月間，於申報
    玉山公司八十四年度、八十五年度之營利事業所得稅時，在不詳地點，連續利用
    不知情之會計人員於其業務上所掌管製作之八十四年度、八十五年度各類所得扣
    繳暨免扣繳憑單上，虛偽登載賴素美於八十四、八十五年間，各在玉山公司領得
    三十七萬元、二十九萬元薪資等不實內容之商業會計憑證，嗣分別據以接續填製
    玉山公司八十四年度、八十五年度營利事業所得稅結算申報書，再先後於八十五
    年、八十六年間之報稅期間，持向財政部臺灣省北區國稅局新莊稽徵所申報玉山
    公司八十四、八十五年度之營利事業所得稅而行使之，以此不正當方法各逃漏營
    利事業所得稅五萬七千七百九十六元、五萬七千四百六十七元，足生損害於丁○○本人暨稅捐稽徵機關核課營利事業所得稅之正確性，乙○○於上開事實未經檢
    舉且未經稽徵機關或財政部指定之調查人員進行調查前，自動於八十七年十月二
    十一日以玉山公司名義向稅捐稽徵機關補報並補繳上開逃漏稅款。
二、案經丁○○之配偶甲○○訴請台灣板橋地方法院檢察署檢察官偵查起訴。
    理  由
一、右揭事實，業據被告乙○○、丙○○及丁○○於本院審理中供承不諱，三人供述
    之情節互核相符，復有丁○○八十四年度、八十五年度各類所得扣繳暨免扣繳憑
    單各一紙（附於台灣板橋地方法院檢察署八十八年度他字第十號案卷第四十二頁
    ）及財政部北區國稅局新莊稽徵所八十九年十二月廿一日北區國稅新莊審字第八
    九０００八七八一號函及隨函檢附玉山公司八十四年度、八十五年度營利事業所
    得稅結算申報暨核定資料在卷可稽（附於本院審理卷）。又財政部北區國稅局新
    莊稽徵所於八十七年十一月五日接獲丁○○檢舉函之前，被告乙○○已於八十七
    年十月廿一日以玉山公司名義自動補繳八十四、八十五年度營利事業所得稅，並
    經該稽徵所准予備查，有上開函件可資佐證，且被告丁○○之配偶甲○○係在八
    十七年十月三十日向台灣桃園地方法院檢察署申告上開事實，有台灣桃園地方法
    院檢察署申告案件受理單一紙在卷可憑（附於台灣桃園地方法院檢察署八十七年
    度他字第一二二六號案卷第一頁），顯見納稅義務人玉山公司確實在上開事實未
    經檢舉且未經稽徵機關或財政部指定之調查人員進行調查前，自動補報並補繳所
    逃漏之稅款。綜上所述，本件事證明確，被告乙○○、丙○○及丁○○之犯行均
    堪認定。
二、按扣繳憑單係屬商業會計法第十五條、第十六條所定之內部原始商業會計憑證，
    業經濟部經（八六）商字第八六二一０八０五號函釋甚明。本件玉山公司係稅捐
    稽徵法上之納稅義務人，被告乙○○為其負責人，且依商業會計法規定係該法所
    稱之商業負責人，亦屬從事業務之人，其利用不知情之會計人員製作被告丁○○
    八十四年度、八十五年度不實之商業會計憑證之扣繳憑單，復據以填製營利事業
    所得稅結算申報書，並進而持向新莊稽徵所申報，使玉山公司因而逃漏前開營利
    事業所得稅，核其所為，係犯商業會計法第七十一條第一款之填製不實會計憑證
    罪及稅捐稽徵法第四十七條第一款之罪，而依同法第四十一條論科。被告丙○○
    、丁○○以提供國民身分證影本之方式幫助玉山公司逃漏稅捐，核其二人所為，
    均係犯稅捐稽徵法第四十三條第一項之幫助納稅義務人以不正當方法逃漏稅捐罪
    。被告丙○○、丁○○就上開幫助納稅義務人以不正當方法逃漏稅捐罪，有犯意
    聯絡及行為分擔，為共同正犯。被告乙○○先後二次填製不實會計憑證犯行，時
    間緊接，所犯構成要件相同，顯係基於概括犯意為之，為連續犯，應以一罪論。
    又商業會計法第七十一條第一款以明知不實之事項而填製會計憑證罪，原即含有
    業務上登載不實之本質，應不再另論刑法第二百十六條、第二百十五條之行使業
    務上登載不實文書罪（參照最高法院八十五年度臺上字第三一四五號、八十六年
    度臺上字第三四六三號判決）。被告乙○○利用不知情之會計人員製作上開不實
    扣繳憑單之會計憑證，持向新莊稽徵所申報而逃漏營利事業所得稅之行為，為間
    接正犯。次按，公司與公司負責人，在法律上並非同一人格主體，稅捐稽徵法第
    四十七條第一款所定，公司法規定之公司負責人應受處罰，係自同法第四十一條
    轉嫁而來，屬於「代罰」性質，其個人就非納稅義務人，當無所謂基於概括之犯
    意，自無成立連續犯之餘地，又公司負責人既非逃漏稅捐之納稅義務人，自與其
    另外所犯商業會計法第七十一條第一款之罪，實無方法結果之牽連關係可言（最
    高法院八十七年度臺上字第一九七四號判決、八十九年度臺上字第一六四二號判
    決可資參照），是以公訴人認被告乙○○先後二次所犯稅捐稽徵法第四十一條之
    罪為連續犯之關係，且與其所犯商業會計法第七十一條第一款之罪間有方法結果
    之牽連犯關係，尚有未洽，被告乙○○因玉山公司先後二次逃漏稅捐及其所犯連
    續製作不實會計憑證罪，自應分論併罰。再按，「納稅義務人自動向稅捐稽徵機
    關補報並補繳所漏稅款者，凡屬未經檢舉及未經稽徵機關或財政部指定之調查人
    員進行調查之案件，左列之處罰一律免除，其涉及刑事責任者，並得免除其刑：
    一、本法第四十一條至第四十五條之處罰。二、各稅法所定關於逃漏稅之處罰。
    」，稅捐稽徵法第四十八條之一定有明文。本件納稅義務人玉山公司確實在上開
    案件未經檢舉且未經稽徵機關或財政部指定之調查人員進行調查之前，自動補報
    並補繳所漏稅款，已如前述，依照稅捐稽徵法第四十八條之一第一款之規定，被
    告乙○○所犯同法第四十一條及被告丙○○、丁○○所犯同法第四十三條之罪，
    應一律免除其刑。又本院審酌被告乙○○事後坦承犯行，態度尚稱良好，其所犯
    商業會計法第七十一條第一款之罪，亦免除其刑，以勵自新。
據上論斷，應依刑事訴訟法第二百九十九條第一項前段，商業會計法第七十一條第一
款，稅捐稽徵法第四十七條第一款、第四十一條、第四十三條第一項、第四十八條之
一第一項，刑法第十一條前段、第二十八條、第五十六條，判決如主文。
本案經檢察官呂永魁到庭執行職務
中      華      民      國      九十      年      四      月      十三  日
                                  臺灣板橋地方法院刑事第三庭
                                          法  官  連育群
右正本證明與原本無異。
如不服本判決，應於判決送達後十日內，向本院提出上訴狀。
                                          書記官  蘇恩慶
中      華      民      國      九十      年      四      月      十三  日
附錄論罪法條
商業會計法第七十一條
商業負責人、主辦及經辦會計人員或依法受託代他人處理會計事務之人員有左列情事
之一者，處五年以下有期徒刑、拘役或科或併科新臺幣十五萬元以下罰金：
一、以明知為不實之事項，而填製會計憑證或記入帳冊者。
二、故意使應保存之會計憑證、帳簿報表滅失毀損者。
三、意圖不法之利益而偽造、變造會計憑證、帳簿報表內容或撕毀其頁數者。
四、故意遺漏會計事項不為記錄，致使財務報表發生不實之結果。
五、其他利用不正當方法，致使會計事項或財務報表發生不實之結果者。
稅捐稽徵法第四十七條
  本法關於納稅義務人、扣繳義務人及代繳人應處徒刑之規定，於左列之人適用之：
  一、公司法規定之公司負責人。
  二、民法或其他法律規定對外代表法人之董事或理事。
  三、商業登記法規定之商業負責人。
  四、其他非法人團體之代表人或管理人。
稅捐稽徵法第四十一條
  納稅義務人以詐術或其他不正當方法逃漏稅捐者，處五年以下有期徒刑、拘役或科
  或併科新臺幣六萬元以下罰金。
稅捐稽徵法第四十三條：
  教唆或幫助犯第四十一條或四十二條之罪者，處三年以下有期徒刑、拘役或科或新
  台幣六萬元以下罰金。


司法院資訊處製作；財團法人民間司法改革基金會備份。
